【裁判字號】    99,竹簡,100
【裁判日期】    990420
【裁判案由】    遷讓房屋等
【裁判全文】
臺灣新竹地方法院民事簡易判決         99年度竹簡字第100號
原      告  甲○○
訴訟代理人  楊明勳律師
            陳美螢律師
被      告  乙○○
上列當事人間遷讓房屋等事件，本院於民國99年4月6日言詞辯論
終結，判決如下：
    主      文
被告應將門牌號碼新竹市○○街一一九巷五號一樓房間騰空遷讓
返還予原告。
被告應給付原告新台幣貳萬肆仟柒佰肆拾柒元，並自民國九十八
年九月二十三日起至遷讓返還前項房屋之日止，按月給付原告新
台幣參仟貳佰元。
原告其餘之訴駁回。
訴訟費用由被告負擔百分之九十五，餘由原告負擔。
本判決第一項、第二項得假執行。
    事實及理由
一、原告主張：
（一）原告為坐落新竹市○○街119巷5號房屋（下稱系爭房屋）
      所有權人，被告乙○○於民國（下同）94年間向原告承租
      系爭房屋一樓房間一間（下稱系爭房屋1樓房間），雙方
      約定每月租金為新台幣（下同）3,200元，租金月繳，不
      含水電、瓦斯等其他費用，須視實際支出與系爭房屋其他
      房客共同分攤，租期未定。詎料，被告自97年12月起遲延
      給付租金，其他房客更因不堪被告將雜物堆放於承租之房
      間之外及拒不攤繳水電等費用，紛紛搬離，僅餘被告一人
      居住其內，原告屢經催討其所積欠費用，並請其維護承租
      空間之清潔，被告均置之不理，甚將房屋客廳大門反鎖致
      原告無法進入系爭房屋，迭至98年8月被告積欠租金已超
      過二個月以上，原告迫於無奈，乃於同年月28日以新竹科
      學園郵局第566號存證信函，催告被告應於函到後7日內償
      付其所積欠之租金及其他水電等相關費用，逾期則終止系
      爭房屋1樓房間之租賃契約，並限被告於函到後一個月內
      遷出系爭房屋。惟查，被告未於上述催告期限內清償所積
      欠之租金等費用，兩造間就系爭房屋1樓房間之租賃關係
      業已終止，縱若鈞院認該函不生終止之效力，則以本書狀
      繕本送達代終止之意思表示，從而被告無占有使用系爭房
      屋之合法權源，而應將系爭房屋返還原告方是，惟被告迄
      今仍繼續占用，故原告乃依民法第455條、第767條第1項
      之規定，訴請被告遷讓返還系爭房屋。
（二）又系爭房屋租約業於98年9月23日終止，算至終止日之前1
      日止（即9個月又22天），被告共積欠原告租金31,147元
      ，被告自應依雙方終止前之租賃關係清償積欠租金。又被
      告於系爭房屋租約終止後，仍繼續占用系爭房屋，致原告
      無法使用收益而受有損害，爰依民法第179條及第184條第
      1項前段之相關規定，請求被告應自系爭房屋1樓房間之租
      約終止日起，至返還房屋之日止，按月給付原告相當於原
      有租金3,200元之損害賠償。
（三）對被告抗辯之陳述：
  １、原告為系爭房屋所有權人，因擔任財團法人工業技術研究
      院技術移轉與服務中心主任，平日工作繁忙，故將系爭房
      屋委由配偶江淑賢代為管理。而被告係於94年某日凌晨時
      分，以公用電話方式詢問是否有房間出租，原告之配偶因
      憫其深夜仍無居所得以安身，故同意並請其他房客開門使
      其得先入住系爭房屋1樓房間，被告若滿意系爭房間，次
      日再交付房間鑰匙、約定每月租金及其他承租房間相關規
      定。隔日，原告配偶即向被告表示，系爭房屋為原告所有
      ，亦為夫妻名下唯一之不動產，隨時均有可能搬回居住，
      詢問是否接受上述條件承租系爭房間，被告表示應允，雙
      方遂口頭約明房間每月租金3,200元、無炊、不含水電、
      瓦斯、網路、第四台，不提供洗衣機，房租月繳，其他費
      用則視實際支出由所有房客共同分攤之。
  ２、詎料，被告自95年1月起即拒與其他房客分擔水、電、瓦
      斯等費用，其他房客因已代墊所有費用，屢向其催討未果
      ，遂轉而向原告配偶求助，請原告配偶代為催收，原告配
      偶多次向被告收取上述費用時，其總是藉口拒絕繳交，最
      後甚將自己反鎖在系爭房間內拒絕溝通，原告配偶迫不得
      已乃向原告告知上情，原告遂偕同配偶陸續於97年10月起
      在員警陪同下至系爭房屋，欲與被告協調欠款事宜，孰知
      被告仍藉故以原告非民法上之出租人、原告配偶非系爭房
      屋所有人等說詞推託，自同年12月起即不再繳付房租，最
      後甚鳩佔鵲巢於系爭房屋供轎車進出之大門上裝置監視器
      及警報器，再於旁邊供人出入之小門貼上禁止隨意開啟之
      公告，將系爭房屋其他原非屬其得使用收益之範圍均據為
      己用，是以，原告迫於無奈，乃依法限期催告後終止與被
      告間之租賃關係，提起本件訴訟。
  ３、按當事人應對利己之事實提出舉證，民事訴訟法第277條
      定有明文。原告本於舉證責任，已就被告因欠繳租金等費
      用，及已定期催告後終止租約此等利己事實加以舉證，則
      被告既否認原告非契約相對人，自應就其自身如何有權占
      有系爭房間提出說明，而非詭辯基於租賃關係占有系爭房
      屋，卻又遲未就係自何人取得使用收益系爭房屋合法權源
      ，此等作為實在延滯訴訟。職是，若被告未能舉證證明係
      有權占有系爭房屋，自應將此等不利益歸由被告負擔。又
      被告承租系爭房間之租約業於98年9月23日終止，嗣於租
      約終止後，被告將系爭房屋全部占用，本依不當得利規定
      ，原告請求相當於租金之不當得利應以系爭房屋為計算標
      的，惟原告僅請其給付原先所約定之租金並不貪求，故被
      告於民事答辯狀請求原告提出系爭房屋相關簿冊供參，意
      在混淆視聽。
（四）為此聲明：
  １、被告應將新竹市○○街一一九巷五號一樓房屋騰空遷讓返
      還予原告。
  ２、被告應給付原告31,147元，並自98年9月23日起至遷讓返
      還前項房屋之日止，按月給付原告3,200元。
二、被告則以：
（一）原告並未提出租賃契約，無法證明其為租賃契約之當事人
      ，是其基於民法第455條要求被告返還租賃物於法無據。
      又原告亦未提出其為系爭房屋所有權人之證明文件，難以
      依據無權占有之請求權基礎，令被告返還系爭房屋。再租
      賃，就出租人無所有權之物，亦得成立。故縱使原告為系
      爭房屋所有人，被告也並非一定跟原告承租。原告自承被
      告占有系爭房屋係基於租賃，故縱使原告並非出租人而為
      所有權人，被告以租賃方式占有系爭房屋原告知悉並也同
      意。故被告占有系爭房屋係基於租賃關係，且該租賃契約
      並未合法終止，故非為無權占有。縱使原告為系爭房屋所
      有權人，亦不得依民法第767條請求返還。
（二）又原告既非租賃契約當事人，即無權向被告收取任何租金
      ，被告也未與原告約定每月3,200元租金。且按無法律上
      之原因而受利益，致他人受損害者，應返還其利益，雖有
      法律上之原因，而其後已不存在者，亦同，民法第179 條
      規定甚明，是依不當得利規定負有返還義務者，以無律上
      原因受有利益、致他人受有損害為前提。而被告占有系爭
      房屋是基於租賃關係，且該租賃契約並未合法終止，故為
      有法律上之原因，原告並不能請求民法第179條之不當得
      利。而被告使用系爭房屋乃屬正當權利之行使，並無侵權
      行為之可言，故原告也不能請求民法第184條之損害賠償
      。
（三）退步言之，縱認被告應給付租金或相當租金之金錢予原告
      ，則請鈞院依相關法令核算該有之金額，故此原告應提供
      系爭房屋「土地登記簿」，「建築改良物登記簿」、「地
      籍圖」、「建物測量成果圖」、「土地使用分區證明」當
      參考核算之依據。又原告之妻江淑賢於99年1月12日下午3
      時許，未事先通知亦未獲被告之同意，即夥同不知名人士
      強行進入系爭房屋，並在屋內留下具恐嚇性之文件，致使
      被告從事發至今生活在恐懼的陰影下，生活作習全被打亂
      ，懼怕會有人突然進屋傷害或殺害被告。故若鈞院審認結
      果認為，被告應給付租金或相當租金之金錢予原告，則江
      淑賢所為明顯違反民法第423條，失去房屋讓人安心居住
      、提供保護生活其內的功能，故明顯違反房屋使用約定，
      而原告自稱為系爭房屋所有人且與江淑賢為夫妻關係，實
      難以脫責。
（四）又證人江淑賢之證詞不可信，蓋其對於何時與他人口頭訂
      約不記得，但對同是當時發生的其他事又記得很清楚，照
      理應同時記得或同時不記得較符常理。又出租人除應以合
      於所約定使用、收益之租賃物交付承租人外，並應於租賃
      關係存續中保持其合於約定使用、收益之狀態，此觀民法
      第423條規定自明。此項出租人之租賃物保持義務與承租
      人給付金錢之義務，具有對價關係。是如出租人未於租賃
      關係存續中保持其合於約定使用、收益之狀態，承租人非
      不得行使同時履行抗辯權而拒絕金錢之給付。又承租人如
      因此受有損害，亦非不得以請求損害賠償。查原告於97年
      12月6日無事先通知亦未獲被告之同意，即強行進入系爭
      房屋騷擾被告，於大門打開鄰居可隨時進入且派出所人員
      三人亦在場之不特定公眾得共見共聞之系爭房屋大廳，基
      於妨害名譽之犯意以「混蛋」、「不是這樣子講的啦，他
      就是有心耍賴」、「那渾蛋就賴定了」、「有夠爛的，真
      的，有夠爛的，社會之敗類，真的啦」等詞毀損被告名譽
      ，所稱之內容亦足以貶損被告之社會評價。且當時有如下
      下對話，被告：「不要說這侮辱別人的話」，原告：「我
      就是侮辱你，怎麼樣 ﹗」，足證被告當日犯意明確，妨
      害名譽犯行是基於蓄意。雖事後原告辯稱大門於當日開啟
      後有自動關閉，故非公眾得出入之場所。但該大門因位屬
      戶外，有防水及防盜的考量，故不能用木頭門、紗窗門或
      鋁門等材質，目前採用不鏽鋼材質，尺寸為高203cm×寬
      92cm×厚3cm，一般人要使其關閉尚需使力。且目前無加
      裝自動關門機制，所以開啟後不可能自動關閉。況李壬本
      、鄭慶源、林保源皆可作證，此大門在當日為開啟狀態無
      誤。故原告於不特定公眾得共見共聞之場所，以穢語辱罵
      被告，致被告受精神上及身體上之傷害，瀕臨崩潰邊緣，
      天天懼怕原告會故技重施。如前所述，原告並非租賃契約
      當事人，故無權收取任何租金甚至催告終止租賃契約。但
      假若鈞院認為被告應給付金錢予原告，則原告之行為明顯
      違反民法第423條，失去房屋讓人安心居住之功能。被告
      自得行使同時履行抗辯權，而拒付相關金錢。且原告上開
      侵害原告名譽行為，使被告受有精神上損害，爰依民法第
      184條第1項、第195條第1項之規定請求原告賠償100萬元
      ，並以之與原告之請求相抵銷等語，資為抗辯。並聲明：
      原告之訴駁回。
三、本院之判斷
（一）按當事人互相表示意思一致者，無論其為明示或默示，契
      約即為成立；又稱租賃者，謂當事人約定，一方以物租與
      他方使用、收益，他方支付租金之契約，民法第153條第1
      1項、第421條定有明文。是租賃為諾成契約，不以作成書
      面為要件，苟合於民法第421條所謂當事人約定一方以物
      租與他方使用收益，他方支付租金之情形，即令未經訂立
      書面，仍不得謂當事人間之租賃關係尚未成立。原告主張
      兩造間就其所有之系爭房屋1樓房間訂有租賃契約，約定
      每月租金3,200元，租期未定等情，業據提出土地及建物
      所有權狀影本為證（見卷第80、81頁），被告雖不爭執其
      有承租系爭房屋1樓房間，目前亦居住使用中，惟否認兩
      造間有租賃關係，並以前開情詞置辯。惟查，證人即原告
      之妻江淑賢到院證稱：「（本件訂約過程？）我們是口頭
      約定，94年間某一天晚上很晚了，相對人打電話到我家，
      問我有無空房要出租，我說我有一間空房，我請房客先開
      門讓相對人進去住一晚，因為很晚了，第二天我再與相對
      人談租約內容，相對人住一樓一個房間，房間緊臨一套衛
      浴設備，我有跟相對人說這個房子是我先生的。第二天我
      過去拿鑰匙給他，但鑰匙交給他後，他就不告訴我他的名
      字及電話，我告訴他月租3,200元，不含瓦斯、水電、第
      四台等費用，沒有約定租賃期間，但我有告訴他，房子若
      我有需要用時，相對人必需要搬走，押金一個月，相對人
      付了一個月押金，租金我要相對人匯款給我，他不肯他要
      我親自向他收，……」、「（你與相對人談時，有告訴他
      你是代表你先生與他談租約事宜？）是」、「（一樓部分
      都是由相對人使用？）他使用部分只有房間及衛浴設備，
      但來該棟建物其他住戶應該是在97年間4、5月間陸續搬走
      ，相對人就把大門反鎖，我都無法進去，還在側門安裝警
      報器，鑰匙一碰就叫，另外在大門裝二個監視器，相對人
      租金只付我到97年12月，我告訴他我房子要整修，所以房
      子要收回來，……」等語（見卷第95頁反面、第96頁正面
      ），就其代理原告與被告訂約過程、租金約定等細節均證
      述綦詳，且證人江淑賢與原告為夫妻關係，而夫妻於日常
      生活事務互為代理，是證人江淑賢證稱係其代理原告與被
      告口頭約定租賃契約等情，應堪採信。參以被告就本院詢
      問其究向何人承租系爭房屋及租金數額、租金交付何人等
      節均一概以與本案無關回答，益徵被告有意延滯訴訟，是
      兩造就租賃關係中關於租金、租賃標的等必要之點既有意
      思表示之合致，則租賃契約即已成立，不以訂立書面契約
      為要，被告辯稱原告未提出租賃契約，無法證明其為租賃
      契約之當事人云云，殊無可採。
（二）按，稱租賃者，謂當事人約定，一方以物租與他方使用收
      益，他方支付租金之契約；承租人應依約定日期，支付租
      金，民法第421條第1項、第439條前段分別定有明文。查
      本件被告向原告承租系爭房屋1樓房間，約定每月租金
      3,200元，已經本院認定如前，則被告依兩造間租賃契約
      ，自有按期向原告給付租金之義務。再按，承租人租金支
      付有遲延者，出租人得定相當期限，催告承租人支付租金
      ，如承租人於其期限內不為支付，出租人得終止契約；租
      賃物為房屋者，遲付租金之總額，非達二個月之租額，不
      得依前項之規定，終止契約。其租金約定於每期開始時支
      付者，並應於遲延給付逾二個月時，始得終止契約；承租
      人於租賃關係終止後，應返還租賃物，民法第440條第1、
      2項、第455條前段分別定有明文。又不定期房屋租賃，出
      租人因承租人積欠租金額，除以擔保金抵償外，達二個月
      以上時，得收回房屋，土地法第100條第3款規定甚明。經
      查，本件被告自98年1月起即未依約按期繳納租金，業據
      證人江淑賢證述如前，被告雖否認其未付租金，然對其已
      付租金之積極事實未能舉證以實其說，自不足採。又原告
      於98年8月28日以新竹科學園郵局第566號存證信函，催告
      被告於函到後7日內支付其所積欠之租金，逾期則終止租
      約，並限被告於函到後1個月內遷出系爭房屋，該存證信
      函經被告於同年9月15日收受，此有存證信函及其回執附
      卷可稽（見卷第6、7頁），而被告迄未支付欠租，則兩造
      間租賃契約即自98年9月23日起合法終止。從而，原告基
      於租賃及所有物返還請求權之法律關係，請求被告騰空遷
      讓返還系爭房屋1樓房間，及給付於契約終止之日前合計
      共8個月又22天（即自98年1月1日起至98年9月22日止）之
      租金27,947元（3200×8＋3200×22÷30＝27947），扣除
      1個月之押租金抵償，合計24,747元部分，為有理由，應
      予准許，逾此部分之請求即乏所據，應予駁回。
（三）次按，無法律上之原因而受利益，致他人受損害者，應返
      還其利益。雖有法律上之原因，而其後已不存在者，亦同
      ，民法第179條定有明文。又「依不當得利之法則請求返
      還不當得利，以無法律上之原因而受利益，致他人受有損
      害為其要件，故其得請求返還之範圍，應以對方所受之利
      益為度，非以請求人所受損害若干為準，無權占有他人土
      地，可能獲得相當於租金之利益為社會通常之觀念，是被
      上訴人抗辯其占有系爭土地所得之利益，僅相當於法定最
      高限額租金之數額，尚屬可採。」，最高法院61年台上字
      第1695號亦著有判例可資參照。本件兩造間租賃契約既已
      於98年9月23日合法終止，被告即無繼續占有系爭房屋1樓
      房間之正當權源，則被告仍居住使用系爭房屋1樓房間，
      核屬無權占有，且其因此受有使用系爭房屋之利益，並致
      原告受有相當於租金之損害，是原告主張被告無權占有系
      爭房屋1樓房間，每月所獲得之利益，以兩造間約定之每
      月租金3,200元計算，堪屬適當。從而，原告依不當得利
      及侵權行為之法律關係，請求被告自98年9月23日起至遷
      讓返還系爭房屋1樓房間之日止，按月給付原告相當於租
      金之損害金3,200元，亦屬有據，應予准許。
（四）至被告雖抗辯原告於97年12月6日未事先通知被告或得其
      同意，即強行進入系爭房屋騷擾被告，另原告之妻亦於99
      年1月12日下午3時許，未獲被告之同意夥同不知名人士強
      行進入系爭房屋，並在屋內留下具恐嚇性之文件，因認原
      告行為違反民法第423條規定而得由其行使同時履行抗辯
      權拒付租金云云。惟所謂同時履行抗辯，乃係基於雙務契
      約而發生，倘雙方之債務非本於同一雙務契約而發生，縱
      令雙方債務在事實上不無密切關係，或雙方之債務雖因同
      一雙務契約而發生，然其一方之給付與他方之給付並非立
      於互為對待給付之關係者，均不能發生同時履行之問題，
      最高法院著有59年臺上字第850號判例可資參照。本件原
      告於締約後已將租賃房屋交付被告居住使用，至於原告或
      原告之妻有無未經被告同意擅自進入其租賃物，核與租賃
      物本身是否合於使用收益無關，縱因此有侵害原告權益而
      須負損害賠償責任，亦不具租金之對待給付性質，被告抗
      辯二者互為對待給付，顯非可採。況兩造租約已於98年9
      月23日終止，已如前述，被告於租約終止後即屬無權占用
      系爭房屋，則原告之妻於99年1月12日逕自進入系爭房屋
      自無不當。
（五）被告復辯稱原告於97年12月6日於系爭房屋大廳，基於妨
      害名譽之犯意以「混蛋」、「不是這樣子講的啦，他就是
      有心耍賴」、「那渾蛋就賴定了」、「有夠爛的，真的，
      有夠爛的，社會之敗類，真的啦」等詞毀損被告名譽，致
      被告受有精神上之損害，爰請求原告賠償精神慰撫金100
      萬元並以之與原告之請求相抵銷云云。惟查，被告前於98
      年6月間，以同一事實對原告甲○○告訴公然侮辱，經台
      灣新竹地方法院檢察署檢察官偵查後，以98年度偵字第
      7306、7307號為不起訴處分確定，有不起訴處分書附卷可
      稽。且兩造於97年12月6日發生爭執，乃緣於被告積欠房
      租並將其雜物堆放於其無權使用之客廳，原告固曾於爭執
      中在系爭房屋客廳對被告稱「混蛋」、「不是這樣子講的
      啦，他就是有心耍賴」、「那渾蛋就賴定了」、「有夠爛
      的，真的，有夠爛的，社會之敗類，真的啦」等語，惟在
      場者僅有原告夫妻、被告、警員李壬本及協助處理之民防
      鄭慶源、林保源等特定之人，業據證人李壬本於偵查中證
      述綦詳，並經本院調取台灣新竹地方法院檢察署98年度偵
      字第7306、7307號全卷查明屬實。被告雖以系爭房屋大門
      未關鄰居可隨時進入，屬不特定公眾得共見共聞之狀態云
      云。惟系爭房屋為兩樓半透天住宅，一樓有電動式鐵捲門
      ，鐵捲門旁另有一鐵門，進入後為庭院，穿過庭院並開啟
      另一鐵門後方能進入客廳等情，業據本院履勘現場並製有
      勘驗筆錄在卷足稽（見卷第114頁），是姑不論系爭房屋
      大門當時是否開啟，惟兩造等人既均在私人住宅之客廳內
      ，外人未得允許，非得以任意進出，且系爭房屋客廳與屋
      外尚有庭院作區隔，兩造於客廳之對話，顯非不特定公眾
      得以共見共聞。再者，所謂「名譽」，係指人格之社會上
      評價而言；是他人意見之表述，必須客觀上足使社會對個
      人的評價有所貶損，始足構成名譽權之侵害。此之所謂「
      社會」，固非必須廣袤至社會全體大眾，然至少須為與個
      人社會生活、經濟生活等相關之「社群」對之評價有所降
      低，方符合民法保護名譽權之本旨。又民法侵害名譽權行
      為之成立，固不若刑法上妨害名譽罪需以公然表示或散布
      為要件，惟仍需綜合考量被害人在社會上之地位、行為人
      之動機或其主觀上有無惡意、行為人陳述之內容、陳述之
      對象與範圍、陳述對象與被害人之親疏遠近等具體狀況，
      調和名譽權保護與表見自由，作一衡平之價值判斷。查兩
      造爭執之緣由係因被告積欠房租並任意堆放雜物於客廳製
      造髒亂，原告於溝通未果情急之下所為，是否有侵害被告
      名譽之惡意已值懷疑。況原告上開所述，僅有現場處理警
      員等極少數人所得聽聞，是否因此即使被告之社會評價有
      所斲傷，實不無疑義。再查，承辦警員與被告素昧平生，
      被告亦非屬大眾關心、具有知名度之公眾人物，是縱然處
      理警員在場有聽聞原告上開不當言詞，徵諸前開所論，亦
      不致使被告於社會生活中感受到其社會評價有所貶損。此
      外，被告亦未舉證證明原告上開所述於其社會評價有何具
      體之損害發生，徒以原告一時失慮下所為不當言詞即率認
      其名譽受損，而請求被告應賠償其非財產上損害並以之為
      抵銷之抗辯，尚難認為有據。
（六）綜上所述，原告依據租賃契約、所有物返還請求權之法律
      關係，請求被告將系爭房屋1樓房間騰空遷讓返還原告及
      給付積欠之租金24,747元；並依據不當得利之法律關係，
      請求被告自98年9月23日起至遷讓返還前項房屋之日止，
      按月給付3,200元部分，為有理由，應予准許，逾此部分
      之請求，為無理由，應予駁回。
四、本判決第1項、第2項所命被告給付之金額或價額，不論分別
    計算或合計，均未逾50萬元，應依民事訴訟法第389條第1項
    第5款規定，依職權宣告假執行。
五、本件判決基礎已臻明確，兩造其餘攻防方法及訴訟資料經本
    院斟酌後，核與判決結果不生影響，不另一一論述，併此敘
    明。
六、訴訟費用負擔之依據：民事訴訟法第79條。
中    華    民    國    99    年    4     月    20    日
                  新竹簡易庭    法      官  楊明箴
以上正本係照原本作成。
如對本判決上訴，須於判決送達後20日內向本院提出上訴狀。
中    華    民    國    99    年    4     月    20    日
                                書記官  林欣宜

司法院資訊處製作；財團法人民間司法改革基金會備份。
